臺灣臺中地方法院民事判決　99年度簡上字第227號
上　訴　人　台中市政府（即台中縣清水鎮公所之承受訴訟人）
法定代理人　胡志強
訴訟代理人　陳柏任
被 上訴 人　陳淑華
兼 上一 人
訴訟代理人　陳秋財
被 上訴 人　陳姳匡
上列當事人間請求返還土地事件，上訴人對於民國99年7月15日
本院沙鹿簡易庭98年度沙簡字第572號第一審判決提起上訴，本
院合議庭於100年4月8日言詞辯論終結，判決如下：
    主      文
上訴駁回。
第二審訴訟費用由上訴人負擔。
    事實及理由
一、按法人因合併而消滅者，訴訟程序在因合併而設立或合併後
    存續之法人承受其訴訟以前當然停止；當事人喪失訴訟能力
    或法定代理人死亡或其代理權消滅者，訴訟程序在有法定代
    理人或取得訴訟能力之本人，承受其訴訟以前當然停止；當
    事人不聲明承受訴訟時，法院亦得依職權，以裁定命其續行
    訴訟，民事訴訟法第169條第1項、第170條、第178條分別定
    有明文。又按縣（市）改制或與其他直轄市、縣（市）合併
    改制為直轄市者，原直轄市、縣（市）及鄉（鎮、市）之機
    關（構）與學校人員、原有資產、負債及其他權利義務，由
    改制後之直轄市概括承受。地方制度法第87條之3第1項定有
    明文。查因應台中縣市合併升格，本件上訴人「台中縣清水
    鎮公所」於99年12月25日因台中縣與台中市合併為台中市而
    改稱台中市清水區，依首揭說明，應由合併後存續之法人即
    概括承受台中縣清水鎮公所原有權利義務之台中市政府承受
    訴訟。本件於訴訟程序當然停止後，兩造未為承受訴訟之聲
    明，業經本院依職權裁定命其續行訴訟，合先敘明。
二、兩造之上訴聲明：
(一)上訴人之上訴聲明：原判決不利於上訴人部分廢棄，廢棄部
    分駁回被上訴人第一審之訴。
(二)被上訴人之上訴答辯聲明：上訴駁回。並認原審判決並無不
    當。
三、本件經本院審理結果，認第一審判決其認事用法均無不當，
    應予維持，並引用第一審判決書記載之事實、證據及理由（
    如附件）。
四、上訴意旨略以：
(一)本件原審略以清水地政事務所之複丈成果圖及內政部國土測
    繪中心之鑑定書、鑑定圖等資料為據，認定被上訴人所有坐
    落台中市○○區○○段秀水小段36-4、35-24、35-22地號等
    三筆土地（下稱系爭土地），其中如附圖所示A-B-C-I-H-G-
    A、C-D-J-I-C及D-E-F-K-J-D連線範圍部分，為上訴人所鋪
    設柏油道路佔用（下稱系爭柏油路面），致被上訴人受有相
    當於租金之損害，而判令上訴人應將上開連線範圍內之柏油
    路面刨除返還予被上訴人，並給付不當得利。惟上訴人於開
    闢上開道路前．即已先行委託測量公司依據台中港特定區都
    市計畫之中心樁位測量系爭道路應有之所在位置，嗣後即依
    此測量結果施工，乃無故意侵佔人民私有土地之情事。
(二)近日上訴人為查明道路現況是否有侵占被上訴人所有土地情
    事，乃再委託訴外人華興測量有限公司至現場測繪道路現況
    ，經該公司將現況測繪成果與現行地籍圖進行套繪結果，依
    該測量圖顯示現場民有路209巷之系爭柏油路面之北側邊緣
    位置，恰位於上訴人所有秀水段秀水小段36-6、35-4地號土
    號與被上訴人所有系爭土地間之地籍圖經界線上，亦即上訴
    人所舖設之系爭柏油路面並未占用被上訴人所有系爭土地，
    故上訴人對原審所憑台中縣清水地政事務所及內政部國土測
    繪中心所繪製之成果圖及鑑定圖，實難認同。
(三)又縱認上訴人確有舖設系爭柏油路面於被上訴人所有土地上
    ，惟公用地役關係乃私有土地而具有公共用物性質之法律關
    係，並非私法上之權利，私有土地具有公用地役關係存在時
    ，土地所有人行使權利即應受限制，不得違反供公眾使用之
    目的，排除他人之使用。查上訴人係於79年間徵收被上訴人
    所有35-4地號土地，嗣後未久即舖設道路，供公眾通行迄今
    已超過15年，被上訴人於公眾通行之初及上訴人舖設柏油之
    時，均無阻止之情事，且系爭土地位於台中市○○區○○路
    209巷道路上，為不特定之公眾通行所必要，依司法院大法
    官會議釋字第400號解釋意旨，系爭土地已因上開既成巷道
    長久通行之事實，而成立公用地役關係。上訴人於系爭土地
    上舖設系爭柏油路面，係基於公用地役關係，為公眾通行所
    必要之設置、管理行為，被上訴人自有容忍之義務，故被上
    訴人依民法第767條規定，請求上訴人將坐落系爭土地上之
    柏油刨除並返還土地，於法實有未合。又公用地役關係存續
    時，於此公用目的範圍內，並無私法上不當得利之問題，故
    被上訴人依民法第179條規定，請求上訴人給付相當於租金
    之不當得利，亦無理由。
(四)縱本院認定系爭土地並未成立公用地役關係，而仍認為上訴
    人依法應返還土地，然系爭土地周遭多為住宅，工商業活動
    並不發達，且系爭土地係供公眾通行，上訴人實質上並未獲
    取任何不當得利，故原審以申報地價年息百分之8計算上訴
    人過去五年及將來返還土地前所受之不當得利，乃屬過高，
    實有欠妥當。爰請本院廢棄該不當得利部分之判決，並減少
    或免除該不當得利之給付，以符公平。
(五)現台中市政府公告有針對台中港特定區進行第三次通盤檢討
    ，目前台中市政府都市發展局委託訴外人亞興測量有限公司
    進行釘樁作業，上訴人建請台中市都市發展局先進行本案爭
    議路段釘樁作業，如有占用被上訴人土地，再請台中市政府
    地政局進行地籍重測，再進行土地補徵收程序等語。
五、被上訴人則以：被上訴人於本院補充陳述稱：被上訴人主張
    的界址為如附圖所示A-B-C-D-E-F實線。本件土地已經測量
    過兩次，確實有占用被上訴人的土地，應該不需再由台中市
    地政局重測。其餘答辯理由引用原審之主張及原審判決理由
    等語。
六、得心證之理由：
    本件兩造有爭執者，為上訴人所鋪設之柏油路面是否無權占
    有被上訴人所有系爭土地？是否成立公用地役關係？經查：
(一)按所有人對於無權占有者，得請求返還之，民法第767條前
    段定有明文。次按當事人主張有利於己之事實者，就其事實
    有舉證之責任，民事訴訟法第277條前段亦有明文。是主張
    有占有之權源者，就其主張即負舉證之責任。上訴人主張其
    另委託測量公司測量，系爭柏油路面之北側邊緣位置，恰位
    於上訴人所有秀水段秀水小段36-6、35-4地號土地與被上訴
    人所有系爭土地間之地籍圖經界線上，系爭柏油路面並未占
    用系爭土地等語，被上訴人則以系爭土地界址如附圖所示
    A-B-C-D-E-F實線置辯。經查，系爭柏油路面占用被上訴人
    所有系爭土地如附圖所示A-B- C-I-H-G-A、C-D-J-I-C、D-E
    -F-K-J-D連線範圍部分之事實，業經原審及本院先後會同台
    中縣清水地政事務所、內政部國土測繪中心測量人員二度至
    現場勘測屬實，有勘驗筆錄、複丈成果圖、鑑定圖可稽，內
    政部國土測繪中心於第二次至現場測量後出具99年12月6日
    鑑定書說明鑑定結果：「（二）圖示-實線係地籍圖經界線
    ；其中A-B-C-D -E連接實線，分別為秀水段秀水小段36-4、
    35-24、35-22地號土地與毗鄰同段同小段36-6地號土地間之
    地籍圖經界線，E-F連接實線，係秀水段秀水小段35-22地號
    土地與毗鄰同段同小段35-4地號土地之地籍圖經界線。（三
    ）圖示G--H--I- -J--K連接虛線，係現場柏油路面（含水溝
    ）之邊緣位置。...（五）圖示A-G、C- I、D -J、F-K距離
    分別為1.57公尺、1.22公尺、1.37公尺、1.47公尺」，上開
    第（二）、（三）項說明核與內政部國土測繪中心於原審第
    一次測量後所出具99年5月4日鑑定書之鑑定結果相同，而內
    政部國土測繪中心為求測量精確，使用精密電子測距經緯儀
    ，在系爭土地附近周圍施測圖根點，並經檢核閉合後，作為
    該測區之控制點，然後以各圖根點為基點，用上列儀器分別
    施測系爭地號土地及附近界址點，並計算其坐標值輸入電腦
    ，以自動繪圖儀展繪於鑑測原圖上（同地籍圖比例尺1／120
    0），然後依據台中縣清水地政事務所保管之地籍圖及圖解
    地籍圖數值化成果等資料，展繪本案有關土地地籍圖經界線
    ，與前項成果核對檢核後測定於鑑測原圖上，作成鑑定圖。
    內政部國土測繪中心既以精密電子測距經緯儀為前開精確之
    測量，其測量自為可採。準此，足認系爭柏油路面之北側邊
    緣位置即「G--H--I--J--K」連接虛線，並「未」位於上訴
    人所有秀水段秀水小段36-6、35-4地號與毗鄰被上訴人所有
    系爭土地間之地籍圖經界線即「A-B- C-D-E-F」連接實線上
    ，且二者間有如鑑定書（五）所測得之上開距離，並未重疊
    ，上訴人主張系爭柏油路面之北側邊緣係兩造上開土地間之
    界址云云，洵非有據，上訴人所鋪設之系爭柏油路面確有占
    有被上訴人所有系爭土地之事實，應堪認定。
(二)上訴人雖辯稱：系爭柏油路面占有系爭土地應成立公用地役
    關係等語，惟按既成道路成立公用地役關係，首須為不特定
    之公眾通行所必要，而非僅為通行之便利或省時；其次，於
    公眾通行之初，土地所有權人並無阻止之情事；其三，須經
    歷之年代久遠而未曾中斷，所謂年代久遠雖不必限定其期間
    ，但仍應以時日長久，一般人無復記憶其確實之起始，僅能
    知其梗概（例如始於日據時期、八七水災等）為必要，司法
    院大法官會議解釋著有釋字第400號解釋之解釋理由書足資
    參照。本件上訴人主張其於79年間徵收被上訴人所有35-4地
    號土地，嗣後未久即舖設道路等情，則上訴人係本於其公法
    上之徵收程序、取得道路用地所有權後而為系爭柏油路面之
    鋪設，並非為既成道路而為柏油路面之鋪設，僅係因故誤為
    鋪設於未一併徵收之私人系爭土地上，致使誤認係徵收所用
    道路用地，上訴人誤鋪設系爭柏油路面於被上訴人所有系爭
    土地之行為，與被上訴人所有系爭土地是否成立公用地役關
    係，本屬二事，尚難僅以事後錯誤鋪設系爭柏油路面於非徵
    收土地上之事實，推認其公用地役關係存在。而查，系爭柏
    油路面所在系爭土地位置即如附圖所示A-B-C-I-H-G-A、C-D
    -J-I-C、D-E-F-K-J-D連線範圍部分，係位於道路邊緣及路
    旁私人住宅前，有現場照片、勘驗筆錄可稽，徵諸現場照片
    所示，除該部分柏油路面（寬度約略1.22公尺至1.57公尺不
    等）外，其餘道路用地尚寬，仍得供人車雙向通行，顯非不
    足供公眾通行所用，系爭柏油路面難認係供不特定之公眾通
    行所必要；其次，上訴人亦未舉證證明於鋪設系爭柏油路面
    前或於79年間辦理徵收前，系爭土地如附圖所示A-B-C-I-H-
    G-A、C-D-J-I-C、D-E-F-K-J-D連線範圍部分已供公眾通行
    年代久遠。則系爭柏油路面自與上開說明之公用地役權之要
    件不合，無公用地役權存在可言。上訴人主張：系爭柏油路
    面於系爭土地上，為可供公眾通行之既成道路，應成立存在
    公用地役權云云，洵非有據。是以，上訴人鋪設之系爭柏油
    路面占有被上訴人所有系爭土地，難認有合法權源而有法律
    上之原因，仍係無權占有，上訴人主張其鋪設系爭柏油路面
    ，被上訴人自有容忍之義務，並無不當得利云云，亦無理由
    。
(三)上訴人雖再主張：台中市政府已公告針對台中港特定區進行
    第三次通盤檢討，目前台中市政府都市發展局委託訴外人亞
    興測量有限公司進行釘樁作業，建請台中市都市發展局先進
    行本案爭議路段釘樁作業，如有占用被上訴人土地，再請台
    中市政府地政局進行地籍重測，再進行土地補徵收程序等語
    ，惟查證人即台中縣政府建設處城鄉科技佐蔡英智於原審到
    庭證稱：「我是任職台中縣政府建設處城鄉科技佐，台中港
    特定區第三次通盤檢討是我主辦的。這個計畫是處理台中港
    五鄉鎮都市計畫變更，其中也有包含都市計畫圖由五十九年
    三千分之一的藍晒（膠片）圖變更為一千分之一的數值圖，
    這個案子已經送到內政部，六月七日已經開第二次專案小組
    會議，系爭道路以後會根據現況來展繪地形圖，我們發布都
    市計畫圖後，會公告樁位，地政機關會辦理分割。我們的展
    繪地形圖是委託民間的測量公司製作的，第三次通盤檢討應
    不會影響地籍圖。我們預估第三次通盤檢討應該在年底會通
    過。除非有重測，地籍圖應該是不會變的，重測是要看地政
    機關是否要辦理，與通盤檢討無關係。」等語，足見台中港
    特定區第三次通盤檢討僅係將舊有之都市計畫圖數值化更新
    ，與現有地籍圖無關，並不會影響現有地籍圖及上開測量之
    結果，換言之，上訴人鋪設之系爭柏油路面占用被上訴人系
    爭土地之結果並不會改變，上訴人如欲依現況道路辦理撤銷
    徵收及補徵收土地之程序，自無庸等待上開通盤檢討計畫通
    過後再予實施。而自上訴人於98年10月21日提起本件訴訟起
    至本件言詞辯論終結前，均未依法辦理徵收補償之程序，復
    未提出其在被上訴人系爭土地上鋪設柏油路之合法權源依據
    ，自難認其有在系爭土地上舖設道路之權限。
(四)末按無法律上之原因而受利益，致他人受損害者，應返還其
    利益，民法第179條定有明文。而依不當得利之法則請求返
    還不當得利，以無法律上之原因而受利益，致他人受有損害
    為其要件，故其得請求返還之範圍，應以對方所受之利益為
    度，非以請求人所受損害若干為準，無權占有他人土地，可
    能獲得相當於租金之利益為社會通常之觀念（最高法院61年
    度台上字第1695號判例意旨參照）。再按土地法第105條規
    定，同法第97條之規定，於租用基地建築房屋準用之，是建
    築基地（即土地）之租金，亦按土地申報地價年息百分之十
    為限。惟此年息百分之十為限，乃指房屋租金之最高限額而
    言，非謂所有租賃房屋之租金必須照申報價額年息百分之十
    計算之，尚須斟酌基地之位置，工商繁榮程度、使用人利用
    基地之經濟價值、所受利益，彼等關係及社會感情等情事以
    為決定，亦有最高法院46年度台上字第855號、68年度台上
    字第3071號判例可按。查上訴人占有系爭土地並無正當合法
    權源，已如前述，其因此受有相當於租金之利益，而被上訴
    主張上訴人占用系爭土地鋪設道路已逾5年，為上訴人所不
    爭，則被上訴人請求上訴人返還起訴前5年上訴人所受之利
    益，洵屬有據。查被上訴人所有系爭3筆土地96年度之申報
    地價均為每平方公尺1,280元，有土地登記謄本附卷可稽，
    又系爭土地面臨台中縣清水鎮○○路190巷，周遭多為住宅
    ，附近有西寧國小，鄰近中華路、五權路，交通尚屬方便，
    有勘驗筆錄、照片、地圖附卷可佐。本院審酌系爭土地之位
    置、工商業繁榮之程度、上訴人利用土地之經濟價值及所受
    利益等情，認被上訴人請求被告給付相當於租金之利益，每
    年以申報地價年息百分之8為適當。上訴意旨主張其實質上
    並未獲取任何不當得利，原審以申報地價年息百分之8計算
    上訴人過去五年及將來返還土地前所受之不當得利，乃屬過
    高云云，亦非有據。
七、綜上所述，本件被上訴人主張：依民法第767條、第179條之
    法律關係，請求上訴人應將坐落台中縣清水鎮○○段秀水小
    段36-4地號如附圖所示A-B-C-I-H-G-A連線範圍內，面積5平
    方公尺之柏油路面刨除返還予被上訴人陳秋財，並給付被上
    訴人陳秋財2,560元，及自98年11月3日起至清償日止，按年
    息百分之5計算之利息，暨自98年11月3日起至返還土地之日
    止，按年給付被上訴人陳秋財新臺幣512元。上訴人應將坐
    落台中縣清水鎮○○段秀水小段35-24地號如附圖所示C-D-J
    -I-C連線範圍內，面積11平方公尺之柏油路面刨除返還予被
    上訴人陳姳匡，並給付被上訴人陳姳匡5,630元，及自98年1
    1月3日起至清償日止，按年息百分之5計算之利息，暨自98
    年11月3日起至返還土地之日止，按年給付被上訴人陳姳匡
    1,126元。上訴人應將坐落台中縣清水鎮○○段秀水小段35-
    22地號如附圖所示D-E-F-K-J-D連線範圍內，面積10平方公
    尺之柏油路面刨除返還予被上訴人陳淑華，並給付被上訴人
    陳淑華5,120元，及自98年11月3日起至清償日止，按年息百
    分之5計算之利息，暨自98年11月3日起至返還土地之日止，
    按年給付被上訴人陳淑華1,024元，為可採，上訴人所辯，
    均無可取。是則原審判如被上訴人上開請求，並駁回其餘請
    求及假執行之聲請（未經被上訴人聲明不服而告確定），併
    依職權宣告假執行及宣告免假執行，於法並無不合。上訴意
    旨指摘原判決不當，求予廢棄改判，為無理由，應予駁回其
    上訴。又原判決已依職權宣告附條件免為假執行，本院第二
    審判決，自無再行宣告之必要。
八、本件事證已臻明確，兩造其餘之陳述、攻擊防禦方法及舉證
    ，均對本判決之結果不生影響，爰不一一論述，亦附敘明。
九、據上論結，本件上訴為無理由，依民事訴訟法第436條之1第
    3項、第463條、第449條第1項、第454條第1項前段、第2項
    前段、第78條，判決如主文。
中    華    民    國   100    年    4     月    29    日
                  民事第二庭  審判長法  官  王  銘
                                    法  官  陳卿和
                                    法  官  吳崇道
以上為正本係照原本作成。
不得上訴。
中    華    民    國   100    年    4     月    29    日
                                    書記官